【裁判字號】    98,訴,1298
【裁判日期】    981231
【裁判案由】    確認股東關係不存在 等
【裁判全文】
臺灣高雄地方法院民事判決              98年度訴字第1298號
原      告  丁○○
被      告  明賀企業有限公司
法定代理人  己○○
            庚○○
            甲○○
            乙○○
            戊○○
上列當事人間確認股東關係不存在事件，本院於中華民國98年12
月23日言詞辯論終結，判決如下：
    主      文
兩造間之股東關係不存在。
訴訟費用新台幣仟元由被告負擔。
    事實及理由
一、按原告或被告無訴訟能力者，應由法定代理人合法代理，此
    為訴訟成立要件，其有無欠缺，法院不待當事人之主張，應
    依職權調查之。又按，公司解散後，除因合併、分割或破產
    而解散外，應行清算程序，了結其法律關係，且在清算範圍
    內，視為尚未解散，此觀公司法第24條、第25條規定自明。
    而公司經中央主管機關撤銷或廢止登記者，準用上開規定，
    亦為公司法第26條之1 所明定。換言之，公司解散或經撤銷
    、廢止登記者，均應行清算程序，且在清算完結前，公司之
    法人人格於清算範圍內仍然存續，必待清算完結後，公司之
    人格始歸消滅。再按，有限公司之清算，以全體股東為清算
    人；但公司法或章程另有規定或經股東決議，另選清算人者
    ，不在此限；清算人有數人時，得推定一人或數人代表公司
    ，如未推定時，各有對於第三人代表公司之權，公司法第11
    3 條準用第79條、第85條第1 項前段亦有明定。查被告之全
    體股東為原告、戊○○、甲○○、庚○○、己○○及乙○○
    ，且被告經高雄市政府於民國95年12月15日以高市府建二公
    字第09513030420 號函廢止公司登記在案，迄今未向本院陳
    報清算人就任，亦未進行清算程序等情，有本院民事紀錄科
    查詢表、高雄市政府98年6 月18日高市府經二公字第098005
    64280 號函及所附公司設立登記事項卡影本各1 份在卷可佐
    （見本院卷第19頁、第35至36頁），堪認被告之現務尚未了
    結，其法人格尚未消滅，揆諸前開規定，自應以被告之全體
    股東為清算人，並以彼等為被告之法定代理人。惟原告經登
    記為被告之股東，與被告間因股東身分關係存否之爭執涉訟
    ，自屬被告利害關係相反而不得代理被告，是本件應以原告
    以外之股東為被告之法定代理人，代表被告應訴，合先敘明
    。
二、原告主張：伊並未出資或為任何參與被告設立及經營之行為
    ，應係遭訴外人即被告前任法定代理人丙○○冒名，於80年
    10月間向高雄市政府建設局申請設立登記原告為股東。現因
    被告積欠稅捐，致原告陷於遭稅捐機關移送行政執行之不利
    益等語。爰依侵權行為之法律關係提起訴訟，並聲明：確認
    兩造間之股東關係不存在。
三、被告之法定代理人己○○到庭陳稱：伊不認識原告，亦不清
    楚係何人將原告列為股東等語，資為抗辯。
四、本院之判斷：
  (一)按確認法律關係之訴，非原告有即受確認判決之法律上利益
    者，不得提起之，民事訴訟法第247 條定有明文。所謂即受
    確認判決之法律上利益，係指法律關係之存在與否不明確，
    原告主觀上認其在法律上之地位有不妥之狀態存在，且此種
    不妥狀態能以確認判決將之除去者而言，最高法院52年度台
    上字第1237號著有判例。其次，原告訴請確認股東關係不存
    在且已獲勝訴判決者，自可於判決確定後單獨持向主管機關
    申請變更登記，無須併予請求相對人協同辦理，倘原告仍請
    求被告協同辦理除名登記，應屬欠缺權利保護要件（最高法
    院89年台上字第1146號判決應採同一意見）。查原告主張其
    因列名擔任被告股東，於被告遭主管機關廢止登記後，致其
    依法成為法定清算人，遂遭行政執行機關追討被告積欠稅款
    等情，有被告公司變更登記表及法務部行政執行署高雄行政
    執行處命令各1 件在卷可稽（見本院卷第36至38頁、第6 頁
    ），足認原告私法上地位確有因遭列名為被告股東而有受侵
    害之危險。又倘原告能取得本件勝訴判決，除得持向主管機
    關辦理變更登記外，亦可除去依公司法第113 條準用同法第
    79條至96條等清算相關規定，致可能負擔法律責任之不安狀
    態，揆諸前開說明，自應認定原告提起本件訴訟具有即受確
    認之法律上利益，合先敘明。
  (二)經查，被告前於80年間辦理公司設立登記之際，將原告列名
    為股東，並於嗣後數次變更登記，均將原告列名為股東，憑
    以辦理相關設立登記及變更登記事宜等情，有高雄市政府98
    年6 月18日高市府經二公字第0980056428 0號函所附之變更
    登記事項卡及設立登記事項卡可憑（見本院卷第35至45頁）
    ，堪予認定。次查，原告主張其係在不知情之下，遭他人列
    名為被告之股東乙節，核與被告遭廢止前之董事戊○○前於
    台灣高雄地方法院檢察署96年度他字第33號（下稱系爭刑案
    ）偵查中，陳稱：「我所成立的公司（即被告明賀企業有限
    公司）從事電器買賣，當初一定要5 個人才能成立公司，所
    以我就沒有經過他們（即原告、甲○○、庚○○、己○○及
    乙○○）同意，用他們當人頭」等語（見系爭刑案卷第8 至
    9 頁）大抵相符，再參以到庭之己○○表示：其亦係遭冒名
    登記為被告股東等語，自堪信為真實。再佐以本院依職權向
    稅捐機關函查原告自90年起至96年間之所得稅申報資料（見
    本院卷第24至34頁），原告於此期間內未曾自被告受領股利
    或受有盈餘分配之事實；暨被告始終未提出積極事證否認原
    告前揭主張，或證明原告所為出資及兩造間股東關係確屬存
    在之事實，堪認原告主張其未參與被告之出資，係遭他人冒
    名登記為被告股東，兩造間並無股東關係存在，應屬實情。
五、綜上所述，原告依民事訴訟法第247 條第1 項規定，請求確
    認兩造之股東關係不存在，為有理由，應予准許。
六、本件原告全部勝訴，訴訟費用即裁判費3,000 元自應由被告
    負擔。
七、據上論結，原告之訴為有理由，依民事訴訟法第78條、第87
    條第1 項，判決如主文。
中    華    民    國    98    年    12    月    31    日
                  民事第五庭  法  官  李育信
以上正本係照原本作成。
如不服本判決，應於送達後20日內，向本院提出上訴狀並表明上
訴理由，如於本判決送達前提起上訴者，應於判決送達後10日內
補提上訴理由書（須附繕本）。
中    華    民    國    98    年    12    月    31    日
                              書記官  林玉珊

司法院資訊處製作；財團法人民間司法改革基金會備份。
